【裁判字號】    99,財管,1
【裁判日期】    990302
【裁判案由】    指定遺產管理人
【裁判全文】
臺灣板橋地方法院民事裁定               99年度財管字第1號
聲  請  人  台北縣泰山鄉農會
法定代理人  甲○○
代  理  人  乙○○
上列聲請人聲請對被繼承人丙○○選任遺產管理人事件，本院裁
定如下：
    主    文
選任財政部國有財產局台灣北區辦事處為被繼承人丙○○（男、
民國○○○年○月○日生、身分證統一編號：Ｚ0000000
00號、生前最後設籍臺北縣泰山鄉○○街四十九號、民國九十
八年七月三日死亡）之遺產管理人。
程序費用由被繼承人丙○○之遺產負擔。
    理    由
一、按繼承開始時，繼承人之有無不明，而無親屬會議或親屬會
    議未於一個月內選定遺產管理人者，利害關係人或檢察官得
    聲請法院選任遺產管理人，並由法院依公示催告程序，定六
    個月以上之期限，公告繼承人，命其於期限內承認繼承；又
    被繼承人之所有繼承人均拋棄其繼承權者，亦準用關於無人
    承認繼承之規定，民法第1177條、第1178條第2 項、第1176
    條第6 項分別定有明文。
二、本件聲請意旨略以：聲請人之債務人即被繼承人丙○○於民
    國98年7 月3 日死亡，其生前於96年9 月6 日與聲請人貸款
    新臺幣370 萬元，言明清償期限為20年，即自96年9 月6 日
    ，至116 年9 月6 日止，被繼承人未依約繳交本金、利息，
    聲請人引用加速條款現於板院輔98司執金字第52384 號執行
    中，不料其於98年7 月3 日因病死亡，依民法第1147條之規
    定，繼承業已開始，惟因繼承人丁○○等人全部拋棄繼承，
    無法依民法第1177條選定遺產管理人，以致聲請人之債權一
    直無法行使，且繼承人均無擔任遺產管理人之意願，聲請人
    亦無其他適當人選，今為保障聲請人之權益，爰依非訟事件
    法第78條第1 項前段之規定，爰請求准予指定財政部國有財
    產局為被繼承人丙○○之遺產管理人等語。
三、查本件聲請人主張被繼承人丙○○於98年7 月3 日死亡，其
    繼承人均已拋棄繼承，已無其他繼承人，而聲請人為被繼承
    人之債權人之事實，業據聲請人提出借據影本、本院98年10
    月12日板院輔潔98年度司繼字第1343號准予拋棄繼承備查函
    影本、戶籍謄本影本等件為憑，足堪信為真實。
四、按國有財產局係依國有財產法第9 條設立之機關，依法綜理
    國有財產事務，而所謂國有財產，係指國家依據法律規定或
    基於權利行使，或由於預算支出，或由於接受捐贈所取得之
    財產，又該法所指之權利，則係指地上權、地役權、典權、
    抵押權、礦業權、專利權、著作權、商標權及其他財產上之
    權利而言，此觀國有財產法第2 條第1 項、第3 條第1 項第
    4 款規定自明，是國家「依據法律規定…所取得之財產」、
    「財產上之權利」，均屬國有財產之範圍，而為國有財產局
    職掌之業務範圍。而民法第1185條無人承認繼承之賸餘財產
    ，歸屬國庫之規定，賦予國庫對於將來遺產之歸屬有期待權
    （參見院字第2213號解釋意旨），解釋上應屬上開國有財產
    法所定依據法律規定取得之財產權之一種，故法院通知國有
    財產局有此種國家依法應得之期待權時，國有財產局依國有
    財產法之職掌，即應積極辦理。
五、經查，本件被繼承人丙○○死亡後，其繼承人均拋棄繼承，
    無人得以繼承被繼承人之遺產等情，既如前述，且未於繼承
    開始後一個月內選任遺產管理人等情，亦據聲請人到庭陳述
    屬實，從而，本院審酌被繼承人丙○○尚有遺產亟待管理等
    情，依前開司法院之解釋及國有財產法之規定，並斟酌遺產
    管理人之職務，依民法第1179條之規定，其程序相當複雜，
    任務頗為繁重，為期程序之公正、公信起見，認聲請人聲請
    選任財政部國有財產局為被繼承人丙○○之遺產管理人，核
    無不合，應予准許。
六、至被繼承人之繼承人既均拋棄繼承，其遺產依民法第1176條
    第6 項準用關於無人承認繼承之規定，依同法第1185條規定
    ，於清償債權並交付遺贈物後，如有賸餘，應歸屬國庫。
七、依非訟事件法第157 條，裁定如主文。
中    華    民    國    99    年    3     月    2     日
                  家事庭  法  官  毛崑山
以上正本係照原本作成。
如對本裁定抗告須於裁定送達後10日內向本院提出抗告狀（並應
繳納抗告費新台幣壹仟元）。
中    華    民    國    99    年    3     月    2     日
                          書記官  廖宮仕

司法院資訊處製作；財團法人民間司法改革基金會備份。
